【裁判字號】    92,上易,1268
【裁判日期】    920910
【裁判案由】    傷害
【裁判全文】
臺灣高等法院臺中分院刑事判決                  九十二年度上易字第一二六八號
    上  訴  人  臺灣彰化地方法院檢察署檢察官
    被      告  丁○○
右上訴人因被告傷害案件，不服臺灣彰化地方法院九十二年度易字第一八六號中華民
國九十二年五月十三日第一審判決（起訴案號：臺灣彰化地方法院檢察署九十一年度
偵續字第三二號），提起上訴，本院判決如左：
    主      文
上訴駁回。
    理      由
一、本件公訴意旨略以：被告丁○○與丙○○係多年鄰居，二人於民國九十年五月二
    十三日上午九時二十分許，在彰化縣彰化市○○路○段二三四號旁巷內空地，因
    相鄰區域之停車、使用問題發生爭執，繼而發生拉扯、互推，致丙○○跌倒後左
    眼角處撞及該巷內之飲食攤、手腳部擦撞地面，因而受有左眼瞼撕裂傷（三Ｘ一
    ．五Ｘ一公分）、左前臂挫傷、右膝擦傷等傷害，經丙○○提起告訴後，因認被
    告涉有刑法第二百七十七條第一項之傷害罪嫌。
二、按犯罪事實應依證據認定之，無證據不得推定其犯罪事實；又不能證明被告犯罪
    者，應諭知無罪之判決，刑事訴訟法第一百五十四條、第三百零一條第一項前段
    分別定有明文。次按，事實之認定，應憑證據，如未能發現相當證據，或證據不
    足以證明，自不能以推測或擬制之方法以為裁判基礎；又認定不利於被告之事實
    ，須依積極證據，苟積極證據不足為不利於被告事實之認定時，即應為有利於被
    告之認定，更不必有何有利之證據。又告訴人之告訴，係以使被告受刑事訴追為
    目的，是其陳述是否與事實相符，仍應調查其他證據以資審認（最高法院三十年
    上字第八一六號、四十年臺上字第八六號、五十二年台上字第一三００號判例參
    照）。
三、訊據被告丁○○堅決否認有何傷害之犯行，並辯稱略以：當時伊要告訴人看他的
    廚房有無超出並佔用到伊之房屋牆壁，伊伸手要拉告訴人去看，但未拉到，告訴
    人就出手揮向伊之臉部，伊用手擋，告訴人未站穩就跌倒，跌倒後告訴人尚未受
    傷，伊上前要拉起告訴人，告訴人即拾起地上磚塊要砸向伊之頭部，伊再用手擋
    ，因告訴人當時未完全起身，未站穩，又倒向其右前方，並向後倒退幾步，告訴
    人倒地後撞及路邊門牌號二二八號旁之早餐車，而告訴人撞到後，又從地上要拿
    磚塊打伊，而在告訴人轉過頭來時才注意到其臉上有流血，伊並未出手毆打告訴
    人等語。公訴人認被告涉傷害犯嫌，無非以告訴人之指訴、診斷書及證人甲○○
    之證詞為主要論據。然查，告訴人於警詢中指稱：「我因在家中，丁○○正好在
    我家外面與我碰面後，丁○○叫我至彰化市○○路○段二三四號旁空地巷內，突
    然丁○○告訴我說我家（中山路二段二三六號）後方違建部份侵占到他家中之土
    地，說完後便拿不明之兇器向我揮來，致使我左眼受傷後，便倒地直到家人送我
    至彰基治療。」等語，嗣於偵查中（九十年度偵字第四六一一號）九十年十一月
    二十日訊問時，告訴人稱：「當時我要到田地做事，他（指被告）叫我你來一下
    ，我過去他就打我，他走在我前面，他轉頭就打我，手上拿東西打我，但我不知
    道拿什麼東西，他打我左眼尾，我被打後就暈倒在地，醒來後我就走回家我兒子
    送我到彰基就醫，我暈過多久我不知道」等語，又前述偵查案件不起訴處分後經
    告訴人再議發回（九十一年度偵續字第三二號），於九十一年九月十七日訊問中
    另稱：「那天我出門要去田裡，丁○○就叫我說來一下，我就過去，丁○○跟他
    兒子及甲○○在旁，我走在丁○○後面，不知他要打我，突然就拿他店裡工具打
    我。」等語，至原審法院九十二年二月二十七日調查時，告訴人仍稱：「我要去
    田裡工作，碰到被告及他兒子、工人，他兒子及工人站在巷口，被告將我叫住，
    拿機車行內工具打我，打了我左眼後，我就倒地昏迷，醒來後自行回家，是我兒
    子送我去彰基就醫。」等語，告訴人由警詢迄本院調查時固均指稱乃遭被告持不
    明物品擊傷後由其家人送醫治療云云，惟由上述，告訴人於警詢中及首次偵查時
    ，均稱不明被告持何物品，時隔一年於發回續行偵查時，突然指稱被告係持其機
    車店內工具毆傷伊，於原審法院調查時更明確指認工具之形式，其前後指訴似與
    一般經驗法則有違，則其陳述之真實性如何，即有詳加斟酌之餘地；況據到場處
    理之員警溫志榮於原審法院審理時結證稱：「我那時在巡邏，值八點到十點之勤
    務，值班員警通知我到中山路二段二三四號旁之空地，有打架事件要我到現場處
    理，．．．到達時雙方均不在場，我去告訴人家中看看，由告訴人之媳婦出來開
    門，提到告訴人剛剛與鄰居發生口角，並說告訴人已經出門」等語，按被告若確
    有傷害被告之犯行，復由其子護送到醫院診治，何以當員警至告訴人家中了解時
    ，告訴人之媳婦僅稱雙方發生口角，而未指明係遭被告毆傷，此顯與常情有悖，
    則告訴人指訴遭被告持不明物品擊傷乙節，非無疑問，自難遽以憑信。次查，被
    告由警、偵訊中迄本院調查、審理時，均一致供稱當天被告是請告訴人看其廚房
    有無占用及伊之牆壁，告訴人不看，被告即伸手欲拉其靠近一些看，告訴人誤會
    被告之用意，就出手揮向被告臉部，被告即出手自衛擋住告訴人，告訴人因未站
    穩，跌坐在地上，被告再伸手要拉其起來，告訴人竟從地上拿磚頭要打被告，被
    告將其手上之磚頭搶下丟掉，是時告訴人沒站穩就倒地而撞到一旁之餐車等語，
    經對照告訴人所提出之財團法人彰化基督教醫院九十年五月二十四日出具之診斷
    書，其上載明告訴人之傷勢除「左眼瞼撕裂傷」外，尚受有「左前臂挫傷及右膝
    擦傷」，告訴人後者之傷勢，顯然為倒地後所受之擦傷，則告訴人傷勢之形成原
    因，與被告前揭供述之過程似較吻合；另徵諸證人甲○○於警詢中證稱：「我於
    九十年五月二十三日早上十時左右，我在彰化市○○路○段二三四號前修理機車
    ，我看見我伯父（丁○○）和旁邊鄰居李先生至二三四號旁空地巷內談事情，由
    於兩人說話分貝很大，我便轉頭，看到李先生拿磚頭要打我伯父，而我伯父出於
    自衛抵擋後，李先生卻自行跌倒在飲食攤上的角上，自行爬起來後又拿起第二次
    磚頭後，我伯父才後退好幾步，我目睹並無看到我伯父毆傷他，可能是自己重心
    不穩，自己撞到飲食攤的」等語，核與被告前揭辯詞大致相符，嗣於九十一年度
    偵續字第三二號九十二年一月十四日，甲○○雖證稱：「我聽到他們二人爭吵，
    出去時看到丁○○把丙○○推開，推開後丙○○站不穩，跌倒後好像撞到餐飲車
    ，起來後左眼角就受傷流血，他爬起來時手中有拿磚塊。」等語，被告似有推倒
    告訴人而使其受傷之情形，然該次訊問中，證人甲○○業已說明因時間太久，記
    憶不是很清楚，則該次證詞能否憑信，自應再加審酌，公訴人遽以該次訊問為斷
    ，而認被告有傷害犯行，容有未洽，嗣本院調查中，再請證人甲○○詳述當時情
    形，據其答稱因時間已久，所述已有出入，應以警詢中所述為屬真實等語，而以
    常人記憶，越接近事發時點，記憶愈是清晰，是證人稱以警詢所述為主，應無違
    一般經驗法則，準此，被告前揭辯詞應堪採信，被告應無公訴人所指之傷害犯行
    。再由被告前述之經過，告訴人當時欲出手毆打被告，被告加以阻擋，乃對於現
    時存在之侵害加以排除，應屬正當防衛行為，至於被告之防衛行為造成告訴人前
    揭傷害，盱衡當時環境狀況，未超越防衛所必要之程度，是以被告之行為，依刑
    法第二十三條：「對於現在不法之侵害，而出於防衛自己或他人權利之行為，不
    罰。」之規定，仍為不罰。綜上各情，本件並無任何證據足以證明被告有何告訴
    人所指之傷害犯行，而告訴人所舉之診斷書，充其量僅能證明告訴人有受傷之實
    ，尚難遽以推測係被告所為，又依現有卷證，被害人所受之傷勢，既係因被告正
    當防衛行為所致，被告行為當不具違法性，自難以傷害罪相繩。此外又查無其他
    任何積極之證據，足認被告有上述犯行，因此原審以不能證明被告犯罪而諭知無
    罪之判決，核無不合，檢察官上訴意旨，仍執陳前詞，而指摘原判決不當，為無
    理由，應予駁回。據上論結，應依刑事訴訟法第三百六十八條，判決如主文。
本案經檢察官乙○○到庭執行職務。
中      華      民      國      九十二  年      九      月      十      日
                                臺灣高等法院臺中分院刑事第四庭
                                      審判長法  官  洪  耀  宗
                                法  官  江  德  千
                                            法  官  劉  登  俊
右正本證明與原本無異。
不得上訴。
                                            書記官  林  水  濱
中      華      民      國      九十二  年      九      月      十五    日
                                                                        Ａ


司法院資訊處製作；財團法人民間司法改革基金會備份。
